【裁判字號】    95,台上,2147
【裁判日期】    950928
【裁判案由】    國家賠償
【裁判全文】
最高法院民事判決            九十五年度台上字第二一四七號
上  訴  人  台北縣政府
法定代理人  丙 ○ ○
訴訟代理人  沈 志 成律師
參  加  人  漢城營造有限公司
法定代理人  丁 ○ ○
被 上訴 人  甲 ○ ○
            乙○○○
上列當事人間請求國家賠償事件，上訴人對於中華民國九十四年
二月二十二日台灣高等法院第二審判決（九十三年度上國字第一
一號），提起上訴，本院判決如下：
    主  文
原判決關於駁回上訴人之其餘上訴及該訴訟費用部分廢棄，發回
台灣高等法院。
參加訴訟費用，由參加人負擔。
    理  由
查上訴人上訴後，其法定代理人變更為丙○○，有台北縣政府函
可憑，茲據其具狀聲明承受訴訟，核無不合，應予准許，合先敘
明。
次查本件被上訴人主張：伊等之子高中明於民國九十年八月二十
二日上午八時許，騎乘機車自台北縣板橋市往三峽鎮方向行駛，
途經土城市○○路段（下稱系爭路段），因上訴人未善盡道路養
護之責，任令路基泥沙淤積漫越路面邊線，致高中明失速打滑，
撞及路旁施工圍籬（下稱系爭圍籬）後倒地，頭部遭受嚴重巨創
而死亡等情，爰依國家賠償法規定，求為命上訴人給付被上訴人
甲○○新台幣（下同）九十五萬九千零十六元、被上訴人乙○○
○一百二十三萬二千七百七十元並附加法定遲延利息之判決（被
上訴人超過上述金額之請求已經敗訴確定）。
上訴人則以：伊非系爭路段之管理機關，且系爭車禍係高中明車
速過快及超車不慎所致，與路面存留之砂石無關。又高中明係於
上班途中發生事故死亡，性質上為因公殉職，其所屬之內政部警
政署（下稱警政署）已給付被上訴人撫卹金，被上訴人就其精神
上之損害自不得再行請求國家賠償。縱認伊應負賠償之責，高中
明亦與有過失等語，資為抗辯。
原審維持第一審所為命上訴人給付甲○○九十五萬九千零十六元
、乙○○○一百二十三萬二千七百七十元本息之判決，駁回上訴
人之上訴，無非以：高中明係被上訴人之子，於上開時地騎乘機
車，因失速打滑，撞及系爭圍籬後倒地，頭部遭受嚴重巨創致死
，而高中明死亡後，被上訴人已受領警政署給予之撫卹金等情，
為兩造所不爭執，堪認為真正。查系爭路段乃市區道路，依台灣
省市區道路管理規則第三條及第四條第五項第二點、第三點之規
定，台北縣土城市公所（下稱土城市公所）始為系爭道路之設置
及管理機關。惟系爭路段自八十七年六月起即由上訴人發包予訴
外人玉峰營造股份有限公司（下稱玉峰公司）施作「由土城市城
林橋至北二高（土城市馬祖田）間，原頂埔工業區堤防及其堤前
（大漢溪三峽河流域）高灘地工程─綠美化工程」（下稱綠化工
程），由玉峰公司施作系爭圍籬，該綠化工程於八十九年十月二
十七日完工，於九十年四月十九日驗收完成。而因防止濫倒廢土
，於系爭綠化工程完工後，系爭圍籬並未拆除，且因系爭路段已
由上訴人另發包予原審參加人漢城營造有限公司（下稱漢城公司
）進行「土城市城林橋至北二高間原頂埔工業區路堤共構工程─
土木工程」（即將原為二線道之舊環河路拓寬為四線道之新環河
路），而於九十三年三月十五日點交予參加人使用，是系爭圍籬
之設置，既係因防止濫倒廢土，即難認非屬公有設施，縱令上訴
人原非系爭路段之管理機關，此時因其既係施工發包上開二工程
之機關，其包商玉峰公司並因而設置系爭圍籬於系爭路段及點交
予漢城公司使用，上訴人就系爭圍籬設置於系爭路段所可能生之
危險，及系爭路段因設置圍籬而應有之管理養護，自負有注意之
義務，以使系爭路段得保持其設施之完整，不因施工圍籬之設置
而有影響，要不問是否已施作至該路段或系爭路段上之淤沙是否
因施工所致而有歧異，其管理、養護亦不應區分圍籬內外。是上
訴人基於土城市公所之上級機關，儘可為修護之通報以督促土城
市公所注意相關路況，其未能為之，即應認管理有欠缺。證人即
目睹本件事故發生之呂學良已證稱：若騎乘機車在路基淤沙堆積
處，機車會發生不穩情形等語，而台北縣政府警察局土城分局（
下稱土城分局）於系爭事故發生後召開會議研判肇事原因時，亦
認定：「該路段為施工路段，路旁常有淤沙堆積，致使騎乘機車
之民眾騎乘時險象環生」等語，參酌「台北縣土城市○○路八十
九年一月至九十一年十二月交通事故案件統計資料」，系爭路段
自系爭圍籬施作後之八十九年一月至九十一年十二月止，發生三
十五件傷亡事故，死亡八人，受傷三十五人，可徵系爭路段因設
置系爭圍籬而使路旁常有淤沙堆積，致交通事故頻生，顯見上訴
人對該公有設施之管理維護確有欠缺之處。高中明騎乘機車之滑
行痕起點距系爭圍籬有０．七公尺及該滑行痕起點前雖無淤積之
砂石，惟依車禍現場照片所示，有一明顯滑行痕位於系爭路段之
砂石之上，堪認縱高中明轉進位置非於砂石上，嗣亦因碰及系爭
路段砂石而致發生事故，上訴人抗辯稱高中明之死亡非因系爭路
段之砂石淤積所致云云，洵不足取。而路基淤沙係自路面飄至堆
積所形成，其量已漫越路面之邊線，若非上訴人長年累月疏於盡
其注意義務，敦促土城市公所維護清除，應不致如此。高中明自
左側超車右行至路基時，遇系爭路段之砂石淤積發生失速打滑致
死，自堪認高中明之死亡與上訴人就系爭圍籬設置，對系爭路段
應有之管理上注意義務之欠缺，具相當因果關係，上訴人自應負
國家賠償責任。按撫卹金之給與，只須合於公務人員撫卹法第三
條規定，死者遺族即可依法請求，不問該項死亡是否係因他人之
加害所引起，而國家應否負國家賠償負任，則繫於是否有無符合
國家賠償法第二條、第三條規定之不法加害事實致生損害之結果
，決定有無損害賠償之問題，是國家賠償法與公務員撫卹法間之
立法精神、法律依據及請求原因均有不同，應認國家賠償及撫卹
金之請求權係併存，尚非已領有撫卹金即不得再依國家賠償之法
律關係為請求。被上訴人為高中明實際支出必要殯葬費用為四十
二萬七千四百元，扣除被上訴人自警政署受領補助之殮葬費十八
萬七千三百五十五元後，其餘額為二十四萬零四十五元，被上訴
人各得請求十二萬零二十三元。而甲○○係退役少校，每月約可
領得國家給與之退休俸三萬餘元，依一般社會通念，實難謂其已
不能維持生活，自不得請求扶養費之賠償。至乙○○○於九十一
年度固有利息所得八萬九千二百十二元，惟乙○○○上開利息所
得，係甲○○將所領得之前述警政署撫恤金及少校退休俸以其名
義所存放，自不足認乙○○○本身有足以維持其生活之財產存在
，是其自得主張受扶養之權利。查高中明係六十年十月二十二日
生，於死亡時已年滿二十歲，有扶養乙○○○之義務，而乙○○
○為三十二年十一月十一日生，其於高中明死亡時年五十八歲，
依台灣地區女性平均餘命表所示，尚有平均餘命二三．五九年。
又乙○○○之法定扶養義務人除高中明外，尚有甲○○及其女兒
高雅琴二人，其扶養費自應由高中明等三人平均分擔。是乙○○
○得請求上訴人一次賠償之扶養費，依年別百分之五複式霍夫曼
計算法（第一年不扣除中間利息），為三十九萬一千零七十七元
。高中明為被上訴人之子，死亡前任職外事警官隊科員，死亡時
年僅三十歲，年輕有為，本有大好前程，父母亦對其寄望甚深，
乃被上訴人辛苦撫育兒子長大成人，卻突遭生離死別之痛苦，其
等精神上所受之痛苦堪認甚鉅；爰審酌甲○○為空軍少校退休，
領有退休俸、乙○○○則為家管，二人經濟能力，及被上訴人所
受之創傷程度，認其等精神上損害賠償均以一百二十五萬元始為
適當。綜上，被上訴人因高中明死亡所受損害，甲○○計為一百
三十七萬零二十三元；乙○○○計為一百七十六萬一千一百元。
惟系爭路段自八十九年一月至九十二年一月間為路堤共構施工期
間，經台北縣政府工務局訂定速限為三十公里，車禍當時高中明
之車速係介於時速三十五公里至四十公里之間，則高中明於系爭
事故發生當時確有超速行駛之情形，就本件車禍之發生，應認為
與有過失。系爭事故發生之主因應係上訴人未盡其注意義務，對
系爭路段有淤沙之情況未加予敦促排除所致，而高中明駕駛機車
，未依規定速限行駛，對於事故之發生，雖與有過失，但過失程
度顯較上訴人為輕，故認高中明僅須負十分之三之過失比例，是
被上訴人所得請求上訴人賠償之金額，甲○○部分為九十五萬九
千零十六元、乙○○○部分為一百二十三萬二千七百七十元。被
上訴人依侵權行為法律關係請求上訴人如數賠償，即無不合等詞
，為其判斷之基礎。
惟按公有公共設施因設置或管理有欠缺，致人民生命、身體或財
產受有損害者，國家應負損害賠償責任；並以該公有公共設施之
設置或管理機關為賠償義務機關；國家賠償法第三條第一項、第
九條第二項分別定有明文。查系爭圍籬係上訴人設置管理之公有
公共設施，而系爭路段則屬土城市公所設置管理之公有公共設施
，被上訴人之子高中明騎乘機車行經系爭路段，因系爭路段路基
砂石淤積而失速打滑撞及系爭圍籬後倒地死亡等情為原審確定之
事實，上訴人對系爭路段既無管理權責，乃原審一面認上訴人非
系爭路段管理機關，卻又認上訴人對系爭路段之管理維護確有欠
缺使路面砂石淤積致高中明騎乘機車失速打滑而致死亡應負國家
賠償責任，非無判決理由矛盾之違法。而土城分局於研判肇事原
因時，雖認系爭路段為施工路段，路旁常有淤沙堆積，致使騎乘
機車之民眾騎乘時險象環生云云（見一審卷二八頁、五八頁），
惟似未敘及路基淤沙與系爭圍籬之設置有何相關，原審遽以前開
土城分局對肇事原因之研判認上訴人就系爭圍籬之設置管理有欠
缺，而為不利上訴人之認定，亦嫌速斷。上訴人就系爭路段之施
工或系爭圍籬之設置、管理究有無欠缺，攸關應否負國家賠償責
任，其事實既未臻明確，本院尚無從為法律上判斷。上訴論旨，
指摘原判決不當，聲明廢棄，非無理由。
據上論結，本件上訴為有理由。依民事訴訟法第四百七十七條第
一項、第四百七十八條第二項，判決如主文。
中    華    民    國  九十五  年    九    月  二十八  日
                      最高法院民事第八庭
                          審判長法官  朱  建  男
                                法官  顏  南  全
                                法官  許  澍  林
                                法官  鄭  傑  夫
                                法官  蘇  清  恭
      本件正本證明與原本無異
                                      書  記  官
最高法院民事裁定
    主  文
本判決主文欄「參加訴訟費用，由參加人負擔」之記載，應予刪
除。
中    華    民    國  九十五  年    十    月   十三   日
                      最高法院民事第八庭
                          審判長法官  朱  建  男
                                法官  顏  南  全
                                法官  許  澍  林
                                法官  鄭  傑  夫
                                法官  蘇  清  恭
      本件正本證明與原本無異
                                      書  記  官
中    華    民    國  九十五  年    十    月   十九   日
                                                Ａ


司法院資訊處製作；財團法人民間司法改革基金會備份。
